【裁判字號】    88,簡上,20
【裁判日期】    890630
【裁判案由】    確認本票債權不存在
【裁判全文】
臺灣臺東地方法院民事判決  八十八年度簡上字第二十號
    上  訴  人  乙○○
    被上訴  人  甲○○
右當事人間請求確認本票債權不存在事件，上訴人對於中華民國八十八年四月三十日
本院台東簡易庭八十七年度東簡字第二三五號第一審判決提起上訴，本院判決如左：
    主  文
上訴駁回。
第二審訴訟費用由上訴人負擔。
    事      實
甲、上訴人方面：
  一、聲明：原判決廢棄，被上訴人在第一審之訴駁回，第一、二審訴訟費用由被上
      訴人負擔。
  二、陳述：除與原審判決書所載者相同茲予引用外，補稱：當事人對於前後不同之
      敘述，若能舉證證明後者為是，則法院當不得驟以當事人前後供述不一即為不
      利之論據。本件被上訴人雖主張系爭七張本票皆非其自己簽發，而本票之原因
      關係為訴外人趙貴英與上訴人之會款，與其無關係，惟依被上訴人於原審中之
      供述，其既對上訴人於八十八年四月十四日所提答辯狀之主張即系爭本票係由
      會款而來之抗辯不爭執且附和其說，依法當可認為係真實，系爭本票債務中新
      台幣（下同）四十四萬元係會款，其餘為借款及被上訴人前向上訴人購買雜貨
      之欠款。而關於本件本票債權不存在之訴訟，若經查證被上訴人委由他人依其
      意思（機關）代簽章或係由被上訴人親自交付，或被上訴人對於本票之原因關
      係所發生之債權亦應負責，則不得僅憑本票形式上非被上訴人親自簽章即謂系
      爭本票債權不存在，系爭本票既為被上訴人與訴外人趙貴英共同親自交付與上
      訴人，且系爭本票原因關係之債權為合會債款，而該合會債款之債務為被上訴
      人與訴外人趙貴英所應共同負責，故被上訴人之主張為無理由等語。
  三、證據：援用原審之立證方法，並聲請訊問證人林金玉及再訊問證人葉萍。
乙、被上訴人方面：
  一、聲明：如主文所示。
  二、陳述：除與原審判決書所載者相同茲予引用外，補稱：否認有與訴外人趙貴英
      共同向上訴人借錢，亦未欠上訴人會款及雜貨之貨款，系爭本票上之簽名均為
      趙貴英所簽，印章亦為趙貴英自己刻來蓋的，自己並無授權或不反對趙貴英簽
      名蓋章等語。
  三、證據：援用原審之立證方法。
    理      由
一、本件被上訴人於原審起訴主張，被上訴人並未積欠上訴人任何款項，未在如附表
    所示七紙本票上簽名蓋章，上訴人竟先後於民國八十四年七月三日、八十六年十
    一月十日持向本院聲請本票裁定及核發支付命令，並分獲本院八十四年度票字第
    四四四號裁定及核發八十六年度促字第三九二六號支付命令在案，上訴人據前開
    支付命令向台灣彰化地方法院聲請查封被上訴人之不動產，被上訴人於接獲台灣
    彰化地方法院通知，並向本院聲請閱卷，始發現上情，該七紙本票上有關被上訴
    人姓名、地址之文字既均非被上訴人之筆跡，其上之印文亦係出於他人所偽造，
    前開本票裁定及支付命令，分經本院送達至台東縣太麻里鄉多良村大溪一四○號
    ，分別由訴外人張英同、薛文蓮代為簽收，惟張英同、薛文蓮與被上訴人並無任
    何親屬、同居或僱佣關係，且被上訴人亦未設籍甚至居住於該址，故其送達不合
    法，然本院誤為確定，致上訴人持向台灣彰化地方法院聲請查封被上訴人之財產
    ，爰請求確認如附表所示之本票債權不存在等語。上訴人初以：被上訴人於八十
    三年十月二十三日以興建訴外人趙貴英住處新屋為由，向其借款新台幣（下同）
    六十四萬一千三百元，被上訴人簽發系爭本票交予上訴人後，上訴人即以其自台
    東縣太麻里地區農會大溪辦事處信用部（下稱太麻里農會）所提領之現金交予被
    上訴人云云，嗣改稱：係被上訴人與訴外人趙貴英於八十二年十月六日共同積欠
    上訴人會款四十四萬元、借款及購買雜貨之欠款共二十萬一千三百元，合計六十
    四萬一千三百元，遂簽發本票七紙，屆期未能履行後，又於八十三年十月二十三
    日再簽發同額如附表所本票以為清償等語置辯。
二、經查，被上訴人主張之事實，業據提出如附表所示本票影本七紙、被上訴人設籍
    彰化縣溪州鄉○○村○○路○段一七二號之全戶戶籍謄本一份及本院八十六年度
    促字第三九二六號支付命令對被上訴人送達至台東縣太麻里鄉多良村十六鄰大溪
    一四○號而由薛文蓮代收之送達證書影本一紙為證，核屬相符；並經原審向台東
    縣太麻里鄉戶政事務所函調台東縣太麻里鄉多良村十六鄰大溪一四○號自八十年
    迄原審審理時之住戶戶籍謄本乙份，依其上所載，被上訴人確實從無設籍於該處
    ，是本院八十六年度促字第三九二六號支付命令既非向被上訴人之住所為送達，
    自不合法，又原審曾命被上訴人當庭書寫姓名、阿拉伯數字０至９及相關文字而
    與如附表所示本票之字跡相比對，進而認定附表所示本票非被上訴人所簽，本院
    於八十九年六月十六日復命被上訴人當庭書寫姓名，將之與系爭本票上之簽名比
    對觀察，仍可顯見非同一人之筆跡，是被上訴人之主張，堪信為真實。
三、雖上訴人以前揭情詞置辯，然查上訴人未能舉證證明被上訴人確有積欠其會款、
    借款及貨款之事實，所提如附表所示本票上被上訴人之簽名蓋章亦未能證明為真
    正，雖上訴人聲請傳訊證人葉萍、林金玉，但證人葉萍僅證稱：「我不知她們簽
    本票的事情，但她們有跟過我的會，原告（即被上訴人）經濟理財我並不了解，
    事情之處理都是趙貴英跟我接頭，甲○○送我去銀行辦，會大部分都是趙貴英在
    標。」（見一審卷第八十頁）、「我和上訴人都參加訴外人趙貴英的互助會，趙
    貴英是甲○○的太太，我是尾會，應該可拿到四十四萬零幾百元，結果拖了一年
    多賣了房給我朋友，我朋友扣除趙貴英欠我的會錢後才將錢給趙貴英，當初有由
    趙貴英開一張本票給我，是趙貴英的名字開的。」、「趙貴英欠我錢時，有跟我
    說過他也欠上訴人的錢，我沒有看到他們金錢交付。」等語（見二審八十八年十
    月二十七日準備程序筆錄），均只說明訴外人趙貴英與證人葉萍及上訴人間之債
    務糾紛，不足證明被上訴人確有向上訴人借錢之事實，又證人林金玉雖證稱：「
    在八十三年十月間的一個下午，我有看到被上訴人與他太太趙貴英到上訴家借錢
    ，借了六十幾萬。」、「上訴人給的是現金，被上訴人給票，是什麼票我不知道
    ，票面金額也不清楚。」、「是他們夫妻（即被上訴人與訴外人趙貴英）二人一
    起借的。」等語（見二審八十八年十一月十七日準備程序筆錄），惟查，縱被上
    訴人有與訴外人趙貴英同至上訴人家中，亦難確定究係二人共同借錢抑或趙貴英
    一人借錢，且證人證稱係被上訴人與訴外人趙貴英一起借錢，惟對借錢之原因或
    經過均未能作進一步之說明，對錢數及本票內容亦不清楚，故有關被上訴人有共
    同借錢乙節，顯係其個人推測之詞，尚難遽採，且與上訴人所辯被上訴人系爭票
    款中有會款、借款及購買雜貨之欠款乙節不相符合。末查，上訴人於八十八年四
    月十四日之原審答辯狀中自承系爭本票簽立之原因關係為訴外人趙貴英與原告（
    即被上訴人）前於八十二年十月六日為清償積欠被告（即上訴人）會款所開立之
    七張本票（面額合計與系爭本票相同）皆未清償，遂於八十三年十月二十三日再
    簽發同額之本案系爭本票以為清償，並提出訴外人趙貴英於八十二年十月六日所
    簽發之本票七紙及如附表所示本票七紙為證，則若真如上訴人所言，八十三年十
    月二十三日被上訴人與訴外人趙貴英持如附表所示七紙面額共計六十四萬一千三
    百元之系爭本票至上訴人家中係為清償前於八十二年十月六日已積欠上訴人之債
    務，則何以上訴人在前債未償之情形下，竟又再次交付同額之現金予被上訴人與
    訴外人趙貴英？如此實完全違背經驗法則，益徵上訴人辯詞之不可採。
四、按當事人主張有利於己之事實者，就其事實有舉證之責任，民事訴訟法第二百七
    十七條定有明文。又票據債務人應依票據文義負責者，以該債務人在票據上簽名
    或蓋章為前提；且本票本身是否真實，即是否為發票人所作成，應由本票債權人
    負證明之責，最高法院六十五年台上字第二○三○號、五十年台上字第一六五九
    號判例意旨參照。本件被上訴人自始至終均否認系爭本票係其所簽發或委託他人
    所代為簽發，上訴人復未能就系爭如附表所示本票上被上訴人之簽名及蓋章之真
    正此有利於己之事實負舉證證明之責任，更未能就系爭本票之原因關係即被上訴
    人對上訴人負有同額之債務此事實舉證，以證明被上訴人可能有使他人為其發票
    機關而簽發系爭本票之事實，揆諸上揭法律規定及判例意旨說明，上訴人之上訴
    即屬無理由。
五、從而，本件被上訴人請求確認如附表所示之七紙本票債權不存在，核屬正當。原
    審為上訴人敗訴之判決，核無不合。上訴意旨指摘原判決不當，求予廢棄，為無
    理由，應予駁回。
據上論結，本件上訴為無理由，依民事訴訟法第四百三十六條之一第三項、第四百四
十九條第一項、第七十八條，判決如主文。
中      華      民      國    八十九    年      六        月    三十    日
                            臺灣臺東地方法院民事庭
~B審判長法官  林雅鋒
~B法      官  黃莉莉
~B法      官  張震武
右為正本係照原本作成
中      華      民      國    八十九    年      六      月      三十    日
~B法院書記官  李學華
~FO
~T48
┌───────────────────────────────────┐
│附表：                                    八十八年度簡上字第二十號    │
│                                                                      │
├─┬──────┬──────┬──────┬──────┬─────┤
│編│發  票  人  │發  票  日  │票面金額    │本票號碼    │到  期  日│
│號│            │            │（新台幣）  │            │          │
├─┼──────┼──────┼──────┼──────┼─────┤
│一│趙貴英      │八十三年十月│玖萬壹仟參佰│一八八九五一│八十三年十│
│  │甲○○      │二十三日    │元          │號          │二月五日  │
│  │            │            │            │            │          │
├─┼──────┼──────┼──────┼──────┼─────┤
│二│趙貴英      │八十三年十月│壹拾萬元    │一八八九五二│八十三年十│
│  │甲○○      │二十三日    │            │號          │月五日    │
│  │            │            │            │            │          │
├─┼──────┼──────┼──────┼──────┼─────┤
│三│趙貴英      │八十三年十月│壹拾萬元    │一八八九五三│八十三年十│
│  │甲○○      │二十三日    │            │號          │二月五日  │
│  │            │            │            │            │          │
├─┼──────┼──────┼──────┼──────┼─────┤
│四│趙貴英      │八十三年十月│壹拾萬元    │一八八九五四│八十四年一│
│  │甲○○      │二十三日    │            │號          │月五日    │
│  │            │            │            │            │          │
├─┼──────┼──────┼──────┼──────┼─────┤
│五│趙貴英      │八十三年十月│壹拾萬元    │一八八九五五│八十四年二│
│  │甲○○      │二十三日    │            │號          │月五日    │
│  │            │            │            │            │          │
├─┼──────┼──────┼──────┼──────┼─────┤
│六│趙貴英      │八十三年十月│壹拾萬元    │一八八九五六│八十四年三│
│  │甲○○      │二十三日    │            │號          │月五日    │
│  │            │            │            │            │          │
├─┼──────┼──────┼──────┼──────┼─────┤
│七│趙貴英      │八十三年十月│伍萬元      │一八八九五七│八十四年四│
│  │甲○○      │二十三日    │            │號          │月五日    │
│  │            │            │            │            │          │
└─┴──────┴──────┴──────┴──────┴─────┘


司法院資訊處製作；財團法人民間司法改革基金會備份。
